【裁判字號】    95,選上訴,257
【裁判日期】    950502
【裁判案由】    賄選
【裁判全文】
臺灣高等法院臺南分院刑事判決       95年度選上訴字第257號
上  訴  人
即  被  告  甲○○
選任辯護人  李家鳳  律師
            黃溫信  律師
            江信賢  律師
上列上訴人因賄選案件，不服臺灣台南地方法院94年度選訴字第
13號中華民國94年12月23日第一審判決（起訴案號：臺灣台南地
方法院檢察署94年度選偵字第20號、94年度選偵字第22號移送併
辦），提起上訴，本院判決如下：
    主  文
原判決關於甲○○部分撤銷。
甲○○無罪。
    理  由
一、公訴意旨略以：甲○○係臺南縣善化鎮鎮民代表會現任主席
    ，並為九十四年臺灣省各鄉鎮市第十五屆鄉鎮市長選舉之臺
    南縣善化鎮鎮長選舉（下稱：本屆善化鎮鎮長選舉）候選人
    ，乙○○則為善化鎮什乃里之現任里長，甲○○於九十四年
    六月間，為積極進行本屆善化鎮鎮長選舉之部署，以便能於
    九十四年十二月三日舉辦之鎮長選舉順利當選，竟基於對於
    有投票權人行賄之犯意，於九十四年六月間，偕同無犯意聯
    絡之不詳姓名之成年瓦斯爐販賣商，攜帶價值約新台幣（下
    同）一千五百元左右之「紅葉牌快速瓦斯爐」一具，前往乙
    ○○位於善化鎮什乃里六九號之住處，將該「紅葉牌快速瓦
    斯爐」一具之賄賂交付予有投票權之乙○○（已判決確定）
    ，並要求乙○○於本屆善化鎮鎮長選舉時給予投票支持，而
    約定乙○○投票權為一定之行使，乙○○於收受甲○○所交
    付「紅葉牌瓦斯爐」一具之賄賂後，即承諾如什乃里里民李
    佳隆未參選本屆善化鎮鎮長之選舉，將予以投票支持甲○○
    ，而許以為一定投票權之行使。嗣經秘密證人向法務部調查
    局台南縣調查站檢舉，於九十四年九月八日，由臺灣臺南地
    方法院檢察署檢察官，率同法務部調查局臺南縣調查站調查
    員、臺南縣警察局善化分局偵查員，持原審法院核發之搜索
    票赴乙○○上址住處搜索，當場扣得甲○○交付予乙○○之
    上開「紅葉牌快速瓦斯爐」一具之賄賂，而循線查知上情。
    因認甲○○涉有修正前公職人員選舉罷免法第九十條之一第
    一項之對於有投票權之人，交付賄賂，而約其投票權為一定
    之行使罪嫌。
二、訊據被告甲○○否認有何違反公職人員選舉罷免法之行賄犯
    行，辯稱：伊並未與爐具販賣商，攜帶扣案之瓦斯爐，前往
    已判決確定之共同被告乙○○住處行賄，且乙○○係支持同
    為本屆善化鎮鎮長選舉之候選人李佳隆，則乙○○與被告甲
    ○○間自有利害關係，乙○○之陳述，自不得採為不利於被
    告甲○○之證據，此外，本案經臺灣臺南地方法院檢察署檢
    察官率同偵查人員持法院核發之搜索票，至鎮民李華星、江
    隆丕、胡瑤琦、陳順德、蔡振德等多人住處搜索之結果，或
    無查得與扣案同型之瓦斯爐，或查得與扣案同型之瓦斯爐，
    乃其等自行購買，而與被告甲○○無涉，倘被告甲○○為參
    選本屆善化鎮鎮長選舉而有贈送與扣案同型瓦斯爐為賄選行
    為，亦不可能僅單獨贈送乙○○一人，可見乙○○供稱，扣
    案之瓦斯爐為被告甲○○賄選之賄賂，並非實在；況依乙○
    ○於警詢、偵查之陳述，其於收受被告甲○○交付之瓦斯爐
    時，並不確定被告甲○○或案外人李佳隆是否要參選鎮長選
    舉，則被告甲○○與被告乙○○間，並無約定為一定投票權
    行使之合意存在，自與行賄罪之構成要件不符云云。
三、公訴意旨及原判決意旨認定被告涉有前揭罪嫌，無非係以扣
    案一台紅葉牌快速瓦斯爐、甲○○名片一紙及同案被告即證
    人乙○○之供述為其主要論據。
四、經查：
(一)全案偵辦、搜索迄今，雖有扣案瓦斯爐合計四台（見偵卷第2
  頁扣押物品清單，分別為江陸淑珍、胡瑤琦、蔡振德及乙○○
  ），然上開四台瓦斯爐，業經證人胡瑤琦具結證稱：「係該快
  速爐製造商的負責人親自送來，我叫他蘇董，不知道是否為甲
  ○○所送」（見偵卷第125、126頁）、證人江陸淑珍具結證稱
  ：「係關西里里長蘇坤欣於三、四月前送到我家，我與甲○○
  不認識，甲○○迄今未到我家拜訪過」（見偵卷第133、134頁
  ）、王麗娥（即蔡振德之妻）係具結證稱：「我去一家瓦斯行
  購買的，不是甲○○所送的」（見偵卷第154、155頁），則明
  顯可知，扣案之瓦斯爐，尚非與起訴之犯罪事實有關，有爭議
  者，僅有「一台」（即乙○○所有），並非可以家中有瓦斯爐
  乙節，即認定賄選之犯罪事實，或與被告有關。
(二)況查前揭前往乙○○家中親自送扣案瓦斯爐一具給乙○○試用
  乙節為被告矢口否認，且該查扣案瓦斯爐一具係因產品之販賣
  商蘇輝騰在善化鎮公所時，有一名里長說那台瓦斯爐很好用，
  為達宣傳效果，而主動提供給其他里長當作樣品使用，蘇輝騰
  係單獨前往乙○○家中親自送扣案瓦斯爐一具給乙○○試用，
  並未與被告同往等情，業據證人蘇輝騰於原審九十四年十二月
  九日審理時證述在卷，故被告甲○○是否有偕同無犯意聯絡之
  不詳姓名之成年瓦斯爐販賣商，攜帶「紅葉牌快速瓦斯爐」一
  具，前往乙○○位於善化鎮什乃里六九號住處交予乙○○，已
  滋疑義。
(三)至於乙○○家中所搜得之甲○○名片一紙，依證人乙○○歷次
  陳述可知，「另我於94.09.06至善化鎮民眾服務分社參加幹部
  會議時，甲○○的助選員（我不認識）曾拿給我一張甲○○的
  競選名片，表示甲○○要參選鎮長，拜託我支持，當時甲○○
  在樓上開會，事後曾與我寒暄一番」（偵卷第138頁）、「上
  開名片是九月份才發給我」（見偵卷第142頁），更於原審、
  本院審理具結證稱屬實，自堪信為真實。則該名片僅有一紙，
  復無任何有關被告之競選文宣、旗幟等可稽，實無法據此遽認
  定乙○○有幫被告助選或幫忙之樁腳，甚或允為一定投票權之
  行使；況系爭名片係甲○○的助選員於94年9月份始發給，又
  與起訴犯罪事實之時點（94年6月）相距達三月之久，實難謂
  與被告或犯罪事實有關，應不得據此（於乙○○家中所搜得之
  甲○○名片一紙）作為認定被告犯罪事實之不利證據。
(四)公訴意旨以被告於九十四年六月間某日，至乙○○位於善化鎮
  什乃里六九號住處，交付「紅葉牌快速瓦斯爐」一具及名片一
  張等賄賂物品予乙○○，即與乙○○約定於本屆善化鎮鎮長選
  舉時給予投票支持云云，固有證人即共同被告乙○○供述可稽
  。惟查：
  (1)查李佳隆競選總部籌備處於94年6月4即已成立（指端午節之
    前一週末），業據證人丁○○、丙○○於本院審理中結證明
    確，按證人乙○○與李佳隆（另一鎮長候選人）係親戚關係
    ，又係李佳隆競選善化鎮長期間之競選總部籌備處總幹事，
    為證人乙○○於本院供證甚詳，被告當無約於「同時間」贈
    送扣案瓦斯爐一具予競選對手之競選總部籌備處總幹事乙○
    ○要求支持之理。從而被告不論在動機或目的上，根本不可
    能贈送競選對手之重要幹部乙○○賄賂即瓦斯爐一具，約其
    投票權為一定行使之對價。況被告於九十四年四月間，於善
    化鎮公所主任秘書室，向在場人士表示想要選鎮長，徵詢在
    場人士意見，當時在場之乙○○即已表示「我家的佳隆也要
    出來選」等語，此亦為證人乙○○所承認，更有證人丁○○
    、丙○○於本院審理時證明在卷。則被告於當時即已得知李
    佳隆要出馬競選善化鎮鎮長，乙○○復為李佳隆競選總部籌
    備處總幹事，焉有可能於同年六月間仍至乙○○住處，贈送
    乙○○瓦斯爐一具，約其投票權為一定行使，此顯與常情不
    符。
  (2)復查證人乙○○迭次所供對於裝設瓦斯爐當日有無說請求支
    持之事之證詞內容亦有諸多不符如下：
    證人乙○○於九十四年九月八日調查筆錄供稱「甲○○在
      九十四年六月初曾至我家，拜託我支持他參選下屆善化鎮
      長，並帶了一位經營快速瓦斯爐工廠的業者來到我家，要
      幫我安裝瓦斯爐，我答以自己裝即可．．．甲○○於六月
      初拜託我支持他參選鎮長，我基於十餘年交情，暫時同意
      在善化鎮公所兵役課長李佳隆未參選的前提下，我會支持
      甲○○」（見選他字第四九號卷第一三八至一三九頁）。
    嗣又於同日偵查時具結證稱「當時至我家，拜託我支持他
      參選下屆善化鎮鎮長，因為當時已經有另一位李佳隆表態
      要參選，．．．而且他當時知道李佳隆有意參選善化鎮長
      。」（見同上卷第一四二頁）。
    於原審九十四年十月二十七日審理時證稱「（問：當天甲
      ○○與該廠商到你家，是因為何事？）是說如果李佳隆沒
      有參選善化鎮長，甲○○要出來參選鎮長，可否請我支持
      他」、「我之前就有聽說李佳隆要參選鎮長．．．我尚不
      確定李佳隆要參選」。
    又於當選無效事件之民事庭九十五年二月十四日準備程序
      時證稱：「94年6月12日發生水災之前，詳細日期記不得
      ，甲○○有帶一位賣瓦斯爐的人去我家找我‧‧‧（裝設
      瓦斯爐）當日沒有說請求支持之事，係於更早之前有向我
      表示若李佳隆沒有出來競選鎮長，我是不是可以支持他。
      我從他競選籌備處成立開始，我擔任李佳隆競選籌備處之
      總幹事。」、「甲○○於更早之前有向我表示若我的里民
      李佳隆沒有要出來選鎮長，我是不是可以支持他」「（裝
      設瓦斯爐）當日沒有說（表示要支持他）‧‧‧以後我都
      沒有碰到甲○○，也沒有要我支持他」、「他僅表示若李
      佳隆沒有參選，請我支持他而已」、「不曾向家人、朋友
      或其他里長拜託支持甲○○」、「．．．我並不知道是甲
      ○○送的或是賣瓦斯爐的人送的」，此有民事庭筆錄附卷
      可稽。
    至於本院審理時則證稱：「（裝設瓦斯爐）當日沒有說請
      求支持之事．．．當時二人係先後到我才聯想是甲○○送
      的」云云。
五、綜上各情相互參，證人歷次所證述對於裝設瓦斯爐當日有無
    說請求支持之事之證詞內容不符，復有重大瑕疵，難謂與事
    實相符。況證人乙○○與同為善化鎮鎮長候選人之李佳隆為
    親戚關係，乙○○復於94年6月4日李佳隆之競選總部籌備處
    成立時擔任總幹事，證人乙○○豈有約於同時間接受被告甲
    ○○之裝設瓦斯爐當日，仍回答「暫時同意如果李佳隆未參
    選鎮長的前提下，我會支持甲○○」之理？更無所謂「李佳
    隆尚未表態參選」、「如果李佳隆不參選鎮長」之前提。另
    被告雖至愚亦不可能向同為競選對手之籌備處總幹事賄選，
    否則豈非自落不法事證予競選對手，而遭競選對手提出，陷
    被告自身於不利之處境。是本件要難僅憑證人乙○○所為有
    諸多瑕疵之證言，遽認被告涉有賄選情事，公訴人所引之證
    據方法，尚難認定起訴書所指之犯罪事實，復難形成被告有
    罪之心證，原審就此部分疏未詳查，遽認被告有前揭犯行，
    並加以論罪科刑，容有未洽，被告上訴意旨據此指摘原判決
    採證不當，否認其有犯罪，為有理由，自應由本院將原判決
    關於被告甲○○部分撤銷、改諭知被告甲○○無罪之判決。
    （至臺灣台南地方法院檢察署94年度選偵字第22號移送併辦
    案件，與本案全然相同案件，併此敘明）
據上論斷，應依刑事訴訟法第369條第1項前段、第364條、第301
條第一項判決如主文。
本案經檢察官羅清溪到庭執行職務。
中    華    民    國    95    年    5     月    2     日
                  刑事第三庭    審判長法  官  陳義仲
                                      法  官  陳顯榮
                                      法  官  宋明蒼
以上正本證明與原本無異。
檢察官如不服本判決應於收受本判決後十日內向本院提出上訴書
，其未敘述上訴理由者並得於提起上訴後十日內向本院補提理由
書。
本件被告不得上訴。
                                      書記官  尤乃玉
中    華    民    國    95    年    5     月    2     日


司法院資訊處製作；財團法人民間司法改革基金會備份。
